臺灣高等法院民事判決
109年度上易字第40號
上  訴  人  第一金融資產管理股份有限公司

法定代理人  周朝崇  
訴訟代理人  邱瀚霆  
上  訴  人  富邦資產管理股份有限公司

法定代理人  程耀輝  
訴訟代理人  粘惠晴  
上  訴  人  良京實業股份有限公司

法定代理人  平川秀一郎

訴訟代理人  李步雲  
被  上訴人  黃雪貞  
訴訟代理人  
(法扶律師)  趙興偉律師
上列當事人間確認債權不存在事件，上訴人對於中華民國108年1
0月29日臺灣臺北地方法院108年度訴字第1698號第一審判決提起
上訴，本院於109年6月24日言詞辯論終結，判決如下：
    主      文
上訴駁回。
第二審訴訟費用由上訴人第一金融資產管理股份有限公司負擔百
分之七；上訴人富邦資產管理股份有限公司負擔百分之十四；上
訴人良京實業股份有限公司負擔百分之七十九。
    事實及理由
一、被上訴人主張：伊前接獲上訴人第一金融資產管理股份有限
    公司（下稱第一資管公司）、富邦資產管理股份有限公司（
    下稱富邦資管公司）、良京實業股份有限公司（下稱良京公
    司）之催討帳款通知，然伊已於民國98年間依消費者債務清
    理條例（下稱消債條例）規定，向臺灣士林地方法院（下稱
    士林地院）聲請更生，並依伊向財團法人金融聯合徵信中心
    （下稱聯徵中心）申請之當事人綜合信用報告-債務清理條
    例前置協商專用債權人清冊（下稱系爭PLR2信用報告）內容
    提出債權人清冊（下稱系爭債權人清冊），而系爭PLR2清冊
    上並未記載上訴人自前手受讓債權之記錄。嗣士林地院於99
    年1月6日以98年度消債更字第219號裁定（下稱系爭更生裁
    定）准伊自同日下午5時起開始更生程序，並於同年月21日
    公告開始更生程序，命債權人應於同年2月10日前申報債權
    ，及於同年3月2日前補報債權；惟上訴人自受讓債權後迄至
    同年12月16日士林地院99年度執消債更字第73號裁定（下稱
    系爭認可裁定）認可更生方案確定前，未曾向士林地院申報
    、補報債權或提出異議。伊既於108年3月間依系爭認可裁定
    之更生條件（下稱系爭更生條件）全部履行完畢，依消債條
    例第73條第1項本文規定，上訴人之債權應視為消滅等情。
    爰求為確認上訴人對伊之債權不存在之判決。原審就此部分
    為被上訴人勝訴之判決，上訴人聲明不服，提起上訴，被上
    訴人於本院答辯聲明：上訴駁回。（未繫屬本院部分，不另
    贅述）
二、上訴人部分：
　㈠第一資管公司以：伊係自中華商業銀行（下稱中華商銀）受
    讓如本判決附表（下稱附表）編號1所示債權。債務人於消
    費者債務清理程序中，負有提出完整、正確債權人清冊之義
    務。被上訴人聲請更生時，先提出漏未記載此部分債權之系
    爭PLR2信用報告及系爭債權人清冊，嗣依士林地院之補正通
    知，補提出聯徵中心PLR1當事人綜合信用報告（下稱系爭PL
    R1信用報告），而系爭PLR1信用報告已記載：匯豐（原中華
    ）銀行將此部分債權讓與伊等語，惟被上訴人及士林地院卻
    未更正系爭債權人清冊，致士林地院裁定開始更生程序後，
    未以書面通知伊申報債權，是依消債條例第73條第1項但書
    規定，伊未於公告期間內申報債權，不具可歸責事由，被上
    訴人仍應依系爭更生條件負履行之責等語，資為抗辯。並答
    辯聲明：⒈原判決不利於伊部分廢棄。⒉上廢棄部分，被上訴
    人在第一審之訴駁回。
　㈡富邦資管公司以：伊係自臺北富邦商業銀行（下稱富邦銀行
    ）受讓如附表編號2所示債權。被上訴人提出之系爭PLR1信
    用報告上已記載此部分債權，倘被上訴人據實將伊前手富邦
    銀行列入債權人清冊，富邦銀行必會通知伊於法定期間内申
    報債權，是伊未能申報債權乃因被上訴人未據實申報債權人
    清冊所致，自有可歸責於被上訴人之事由，被上訴人仍應依
    系爭更生條件負履行之責等語，資為抗辯。並答辯聲明：⒈
    原判決不利於伊部分廢棄。⒉上廢棄部分，被上訴人在第一
    審之訴駁回。
　㈢良京公司以：被上訴人前向慶豐商業銀行（下稱慶豐商銀）
    借款新臺幣(下同)66萬元未清償，慶豐商銀聲請本票裁定後
    ，取得如附表編號3所示債權；嗣慶豐商銀將上開債權讓與
    慶銀資產管理股份有限公司（下稱慶銀公司），慶銀公司再
    將上開債權讓與伊。被上訴人向士林地院提出之系爭PLR1信
    用報告已記載：慶豐商銀將此部分債權讓與慶銀公司等語，
    倘被上訴人據實將伊前手慶銀公司列入債權人清冊，慶銀公
    司必會通知伊於法定期間内申報債權，是被上訴人明知此部
    分債務存在，卻故意不更正債權人清冊，顯具有歸責事由，
    應依系爭更生條件負履行之責等語，資為抗辯。並答辯聲明
    ：⒈原判決不利於伊部分廢棄。⒉上廢棄部分，被上訴人在第
    一審之訴駁回。
三、兩造不爭執事項（見本院卷第108、109頁，並由本院依相關
    卷證為部分文字修正）：
　㈠被上訴人前向中華商銀申辦現金卡、小額信用貸款後未清償
    ，中華商銀於95年8月28日將其對被上訴人之債權讓與第一
    資管公司後，第一資管公司向士林地院聲請核發支付命令，
    該院於99年5月21日核發99年度促字第9556號支付命令，嗣
    被上訴人對該支付命令異議而視為起訴，經士林地院於同年
    8月5日以99年度士小字第961號民事判決命被上訴人給付如
    附表編號1「債權內容」欄所示金額確定。
　㈡被上訴人前向富邦銀行申辦信用卡，積欠消費款未清償，富
    邦銀行於95年7月17日將其對被上訴人之消費款債權讓與富
    邦資管公司後，富邦資管公司對被上訴人聲請核發支付命令
    ，經士林地院於96年1月22日核發96年度促字第103號支付命
    令，命被上訴人給付如附表編號2「債權內容」欄所示金額
    確定。
　㈢被上訴人前向慶豐商銀借款66萬元後未清償，慶豐商銀向臺
    灣臺北地方法院（下稱臺北地院）聲請本票裁定，經該院以
    95年度票字第16530號裁定就62萬1,060元及自94年8月15日
    起至清償日止，按年息12.042％計算之利息准予強制執行確
    定。嗣慶豐商銀於95年間將其對被上訴人如附表編號3「債
    權內容」欄所示債權讓與慶銀公司，慶銀公司於98年3月31
    日將上開債權讓與良京公司。
　㈣被上訴人前依消債條例規定向士林地院聲請更生，士林地院
    於99年1月6日以98年度消債更字第219號裁定准其自同日下
    午5時起開始更生程序。士林地院司法事務官於99年12月16
    日以99年度司執消債更字第73號裁定認可被上訴人所提出之
    更生方案確定，總清償比例為17.49％。被上訴人已於108年3
    月間履行更生方案之更生條件完畢。
  ㈤被上訴人於98年5月1日向士林地院聲請更生時，提出其向聯
    徵中心聲請之系爭PLR2信用報告，並製作系爭債權人清冊，
    上開資料上並無任何有關附表編號1至3所示債權(下稱系爭
    債權)，或上訴人(或其前手)為被上訴人之債權人之記載。
    上開事實為兩造所不爭（見本院卷第108、109頁），並有中
    華商銀信用卡申請書、債權讓與聲明書、士林地院99年度促
    字第9556號支付命令、報紙公告、信用卡客戶滯納消費款明
    細表、歷史交易明細查詢、士林地院96年度促字第1103號支
    付命令及確定證明書、99年度士小字第961號民事判決及確
    定證明書、富邦銀行信用卡申請書、滯納消費款明細資料、
    債權讓與證明書、債權讓與公告、士林地院96年度促字第11
    03號支付命令及確定證明書、士林地院107年7月22日士院彩
    107司執吉字第42102號債權憑證、貸款契約、本票、臺北地
    院95年度票字第16530號本票裁定及確定證明書、債權讓與
    證明書、債權讓與公告等在卷可稽（見原審卷第171至183、
    115、116、123至147、197至212、325、326頁），並經本院
    調閱士林地院98年度消債更字第219號卷、99年度司執消債
    更字第73號消債執行卷（下稱219號卷、73號卷）核閱無誤
    ，應堪信為真。
四、本院判斷：
　㈠按債務人不能清償債務或有不能清償之虞，且無擔保或無優
    先權之債務總額未逾1,200萬元者，於法院裁定開始清算程
    序或宣告破產前，得向法院聲請更生，此觀消債條例第3條
    、第42條第1項自明。次按「對於債務人之債權，於法院裁
    定開始更生或清算程序前成立者，為更生或清算債權。前項
    債權，除本條例別有規定外，不論有無執行名義，非依更生
    或清算程序，不得行使其權利。」、「更生程序於更生方案
    認可裁定確定時終結。」、「更生方案經法院裁定認可確定
    後，除本條例別有規定外，對於全體債權人均有效力…」、
    「債務人依更生條件全部履行完畢者，除本條例別有規定外
    ，已申報之債權未受清償部分及未申報之債權，均視為消滅
    。但其未申報係因不可歸責於債權人之事由者，債務人仍應
    依更生條件負履行之責。」，消債條例第28條、第66條第1
    項、第67條第1 項前段、第73條第1項分別定有明文。且依
    消債條例第47條第1項第3款、第4款及第14條第2項規定，法
    院裁定開始更生程序後，應即將「開始更生程序裁定之主文
    及其年、月、日」、「申報、補報債權之期間」、「不依規
    定申報、補報債權之失權效果」等事項公告；消債條例所定
    之公告，除該條例別有規定（例如第33條第3項、第62條第3
    項）外，自最後揭示之翌日起，對所有利害關係人發生送達
    之效力。查上訴人對被上訴人之系爭債權，均係於99年1月6
    日系爭更生裁定前成立，且被上訴人之債務總額未逾1,200
    萬元，是依消債條例第28條、第42條第1項規定，系爭債權
    均屬更生債權，上訴人應依消債條例之更生程序行使其權利
    。又士林地院於99年1月6日裁定開始更生程序後，已於同年
    月21日公告被上訴人開始更生之主文，該公告載明：債權人
    應於同年2月10日前申報債權或於同年3月2日前補報債權；
    債權人不依上開規定申報、補報債權者，於債務人即被上訴
    人依更生條件全部履行完畢後，其債權視為消滅（下稱系爭
    公告）等語（見73號卷第4至13頁）。又上訴人均未於系爭
    公告所載期限前向士林地院申報或補報系爭債權，而被上訴
    人已於108年3月間依更生方案之更生條件全部履行完畢等情
    ，為上訴人所不爭，則依消債條例第73條本文規定，上訴人
    未申報之系爭債權應已視為消滅。被上訴人主張上訴人對伊
    之系爭債權不存在，當屬有據。
  ㈡按「前項未經債權人同意減免之債務，於更生方案所定清償
    期間屆滿後，債務人仍應負清償責任。」、「本條例（消債
    條例）第55條第2項規定，於債務人依本條例第73條第1項但
    書應履行之債務，準用之。」，消債條例第55條第2項、消
    債條例施行細則第30條之1分別定有明文。且依消債條例第7
    3條第1 項之立法理由載明：「更生方案經法院裁定認可確
    定後，對於全體債權人均有效力，為本條例第67條所明定，
    則於債務人依更生條件全部履行完畢後，除本條例別有規定
    外，例如：第55條之非免責債權等，同意及不同意更生條件
    之債權人均不得再就已申報之債權未受清償部分，另向債務
    人請求，爰明定債權人已申報之債權未受清償部分，視為消
    滅，以符合更生之本質及鼓勵債務人利用更生程序清理債務
    ，達重建復甦之旨。又為促使債權人於更生程序申報債權，
    俾於更生程序統一清理債務，以利債務人重建，債權人未於
    更生程序申報債權者，於債務人依更生條件全部履行完畢後
    ，該未申報之債權，亦應視為消滅。惟債權人因不可歸責於
    己之事由，致未於更生程序申報或補報債權，如亦令其債權
    視為消滅，未免不公，爰設但書予以除外，明定債務人仍應
    依更生條件負履行之責，以兼顧該債權人之權益。可知於債
    務人依更生條件全部履行完畢後，債權人未申報之債權原則
    上已視為消滅，例外於債權人就未申報債權具有「不可歸責
    事由」，例如債權人長期旅居國外、因案在監、或其他具體
    事實足認該債權人無從知悉應申報債權等情時，債務人始就
    債權人未申報之債權負有依更生條件清償之成數履行之責。
    又依民事訟法第277條本文：「當事人主張有利於己之事實
    者，就其事實有舉證之責任」之規定，應由上訴人就其未申
    報債權具有不可歸責事由乙節，負舉證責任。
　㈢查被上訴人於98年5月1日向士林地院聲請更生時，已向士林
    地院提出其向聯徵中心申請之系爭PLR2信用報告，並依上開
    信用報告內容提出系爭債權人清冊，而上開資料上並無任何
    有關系爭債權，或上訴人(或其前手)為被上訴人之債權人之
    記載；嗣被上訴人依士林地院98年7月8日98年消債更字第21
    9號裁定補提出系爭PLR1信用報告，上開信用報告已記載：⒈
    原債權人匯豐（原中華商銀）之債務轉讓予第一資管公司；
    ⒉原債權人慶豐商銀之債務轉讓予慶銀公司（即良京公司之
    前手）；⒊富邦銀行（即富邦資管公司之前手）對被上訴人
    之2張信用卡債權已轉讓等語，而士林地院於99年1月6日為
    系爭更生裁定及於同年月21日公告被上訴人開始更生程序時
    ，係以被上訴人原提出之系爭債權人清冊作為附件，並未將
    系爭PLR1信用報告所載上揭債權轉讓資訊補充記載於系爭債
    權人清冊內，其後士林地院僅就系爭債權人清冊上所列債權
    人即訴外人荷蘭銀行、香港上海匯豐銀行（下稱匯豐銀行）
    、遠東銀行、玉山銀行、台新銀行、永豐商業銀行等寄發系
    爭公告，並未另以「書面」通知上訴人（或其等之前手）或
    其他原審被告滙誠第一資產管理股份有限公司、元大國際資
    產管理股份有限公司（或其等之前手）等債權人申報債權等
    情，有系爭PLR2信用報告、系爭債權人清冊、系爭更生裁定
    、系爭公告、送達證書等附卷可考（見219號卷第18至21、6
    3、64、78至101頁；73號卷第5至19頁）。按「債務人聲請
    更生時，應提出財產及收入狀況說明書及其債權人、債務人
    清冊。前項債權人清冊，應表明下列事項：一、債權人之姓
    名或名稱及地址，各債權之數額、原因及種類。二、有擔保
    權或優先權之財產及其權利行使後不能受滿足清償之債權數
    額。三、自用住宅借款債權。」，消債條例第43條第1項、
    第2項定有明文。參酌消債條例之立法目的，係針對94年間
    信用卡卡債風暴，社會上積欠債務而不能清償之消費者為數
    頗眾，衍生社會問題，為因應社會經濟狀況之快速變遷及需
    求，予不幸陷於經濟上困境之消費者有重建復甦之機會（司
    法院民事廳97年編<消費者債務清理條例總說明暨逐條說明>
    參照），而依消債條例進行更生、清算程序，除要求債務人
    申報債權人清冊之外，因債務人多為經濟上高度弱勢，對於
    財產之判斷與處分未達普遍之標準，難以期待有債務人單方
    面就全體債權人、債權內容提出完整清冊，消債條例乃同時
    規定債權人為自己申報債權之義務，是以在謀求消費者經濟
    生活之重生機會之立法目的下，債務人與債權人均有協同進
    行更生、清算程序之法律上義務，無由將申報債權之義務全
    數歸於債務人負擔。查被上訴人聲請更生時已提出系爭債權
    人清冊及由聯徵中心核發之系爭PLR2信用報告，系爭債權人
    清冊上雖未將上訴人（或其前手）之系爭債權申報在內，但
    被上訴人既已依士林地院98年7月8日補正通知，於同年月23
    日提出由聯徵中心所核發內容含有：⒈第一資管公司及其前
    手中華商銀、⒉富邦資管公司之前手富邦銀行、⒊良京公司之
    前手慶銀公司等之系爭PLR1信用報告，堪認被上訴人已履行
    消債條例第43條規定之提出債權人清冊義務。又被上訴人於
    本件更生前已積欠10餘家銀行貸款、信用卡等債務，依一般
    社會常情，實難期待被上訴人能明確記憶各債權銀行及債權
    金額明細，則被上訴人於聲請更生時，未能察覺系爭PLR2信
    用報告有漏載系爭債權情事，實屬難免，難認有何歸責事由
    。況債務人聲請消債條例更生或清算時所得憑藉申報之債權
    人清冊資訊，無非係藉由聯徵中心所核發之當事人綜合信用
    報告及消債條例前置協商專用債權人清冊，作為列載債權人
    清冊之依據，是被上訴人既先後提出系爭PLR2信用報告及系
    爭PLR1信用報告，應已盡其提出債權人清冊之義務甚明。反
    之，上訴人之前手中華商銀、富邦銀行、慶豐商銀均屬聯徵
    中心之會員，此觀銀行法第47條之3立法理由即明，則上訴
    人之前手既為會員，自應將被上訴人積欠債務之資訊即時通
    報聯徵中心彙整，使債務人聲請更生時能取得完足債務資訊
    ，否則若債權人不登錄債務人欠款資訊，嗣後於債務人依更
    生條件履行完畢後再主張其未受有合法通知，無法陳報或補
    報債權，而主張其有不可歸責於己之事由，使債務人再依更
    生條件履行，並非合理。尤以上訴人係自前手中華商銀、富
    邦銀行、慶豐商銀取得系爭債權，並非被上訴人原本之債權
    人，上訴人其前手更應將此資訊登錄，準此，上訴人其前手
    漏未將系爭債權及該債權轉讓資訊登錄聯徵中心，致系爭PL
    R2信用報告上無任何系爭債權存在之資訊，自具有可歸責事
    由，並應由上訴人繼受之。上訴人主張被上訴人負有提出完
    整、正確內容債權人清冊之義務，故意未將伊等（或前手）
    之系爭債權列入系爭債權人清冊，故伊等未申報系爭債權均
    無可歸責事由云云，洵不足採。
　㈣上訴人雖主張被上訴人或士林地院未依系爭PLR1信用報告所
    載系爭債權轉讓資訊，將伊或前手之系爭債權列入系爭債權
    人清冊，導致伊等未接獲士林地院寄送系爭公告，故伊等未
    申報系爭債權均無可歸責事由云云。然查，資產管理公司係
    因1997年亞洲金融風暴，國內金融產業整體逾期放款居高不
    下，政府為處理金融產業不良債權，乃於89年12月13日發布
    金融機構合併法並開放資產管理公司（AMC）設立，而上訴
    人之所營事業項目均包括金融機構金錢債權收買業務，此有
    上訴人之經濟部商工登記資料存卷可考（見本院卷第277至2
    81頁），足徵上訴人均屬處理金融機構不良債權之專業機構
    無訛。又消債條例自97年4月11日施行至今已逾12年，上訴
    人既以處理金融機構不良債權為主要業務，對於司法院網站
    就消債事件設有消債公告專區（下稱系爭專區），系爭專區
    已將每日各法院裁定開始更生程序或清算之最新動態皆詳細
    揭露等情，理當清楚知悉，亦明知債權人得利用系爭專區查
    得是否有逾期繳款之債務人聲請更生或清算之資訊，則士林
    地院既已將系爭更生裁定及系爭債權人清冊公告在系爭專區
    ，上訴人應可輕易透過系爭專區查知系爭公告之資訊，卻疏
    於查詢，致其未於系爭公告所載期間內申報或補報債權，堪
    認其漏未申報系爭債權，具有可歸責事由甚明。況依消債條
    例第14條第1項、第2項分別規定，消債條例所定之公告，應
    揭示於法院公告處、資訊網路及其他適當處所；前項公告原
    則上自最後揭示之翌日起，對所有利害關係人發生送達之效
    力；該條立法理由亦載明：「依消債條例進行之程序，具有
    集團性清理債務之性質，為避免文書逐一送達關係人增加勞
    費及拖延程序，宜予減省，且依第1項公告方法，已足使關
    係人周知，爰設第2項，明定其效力。」是若容任債權人輕
    易主張其有不可歸責於己之事由，則消債條例所定公告程序
    之效力將形同具文，顯與消債條例之立法目的係為鼓勵債務
    人利用更生或清算程序統一清理債務之本旨有違。本件上訴
    人就其係因不可歸責於己之事由而未申報系爭債權乙節，未
    能舉證以實其說，徒以被上訴人或士林地院未依系爭PLR1信
    用報告更正系爭債權人清冊資料，及士林地院未將系爭更生
    裁定及系爭公告送達伊等為由，主張伊等未申報系爭債權無
    可歸責事由云云，均不足採。被上訴人主張其已依系爭更生
    條件全部履行完畢，依消債條例第73條第1項規定，上訴人
    未於系爭公告所載期限前申報之系爭債權已視為消滅，惟上
    訴人仍對被上訴人催索系爭債權，為上訴人所不爭，自有以
    確認判決除去被上訴人此不安之狀態，而有受確認判決之法
    律上利益。從而，被上訴人訴請確認上訴人對伊之系爭債權
    不存在，當屬有理。
五、綜上所述，被上訴人訴請確認上訴人對伊之系爭債權不存在
    ，為有理由，應予准許。從而原審為上訴人敗訴之判決，並
    無不合。上訴論旨指摘原判決不當，求予廢棄改判，為無理
    由，應駁回上訴。
六、本件事證已臻明確，兩造其餘之攻擊或防禦方法及所用之證
    據，經本院斟酌後，認為均不足以影響本判決之結果，爰不
    逐一論列，附此敘明。
七、據上論結，本件上訴為無理由，依民事訴訟法第449條第1項
    、第78條、第85條第1項後段，判決如主文。
中　　華　　民　　國　　109 　年　　7 　　月　　8 　　日
                  民事第十六庭  
                        審判長法  官  朱耀平
                              法  官  黃明發
                              法  官  羅立德
正本係照原本作成。
不得上訴。
中　　華　　民　　國　　109 　年　　7 　　月　　9 　　日
　　　　　　　　　    　　　　書記官  顧哲瑜
附表：
編號   原債權人 債權發生原因  債權受讓人        債 權 內 容  1 中華商銀 現金卡、小額信用貸款 第一資管公司 被上訴人應給付5萬6,057元，及其中5萬元自95年8月29日起至清償日止，按年息20％計算之利息。  2 富邦銀行 信用卡 富邦資管公司 被上訴人應給付11萬3,850元，及其中9萬9,663元自95年7月7日起至清償日止，按年息15.5％計算之利息，暨按上開利率10％計算之違約金。  3 慶豐商銀、慶銀公司 貸款 良京公司 被上訴人應給付62萬1,060元，及自94年8月15日起至清償日止，按年息12.042％計算之利息，暨逾期在6個月以內者，按上開利率10％計算，逾期超過6個月者，按上開利率20％計算之違約金。